【裁判字號】    90,自,212
【裁判日期】    900612
【裁判案由】    侵占等
【裁判全文】
臺灣臺北地方法院刑事判決                            九十年度自字第二一二號
    自  訴  人  台北市國術會
    代  表  人  丙○○
    自  訴  人  乙○○
    共同代理人  黃碧芬律師
                賴俊榮律師
    被      告  甲○○
    選任辯護人  郭惠吉
                林春金
                劉嘉瑜
右列被告因侵占等案件，經自訴人提起自訴，本院判決如左：
    主  文
甲○○被訴詐欺部分無罪。
被訴侵占、背信部分自訴不受理。
    理  由
一、自訴意旨略如附件自訴狀影本所載。
二、無罪部分：
    (一)按犯罪事實應依證據認定之，無證據不得推定其犯罪事實，刑事訴訟法第一百
      五十四條定有明文。又刑事訴訟法上所謂認定犯罪事實之證據，係指足以認定
      被告確有犯罪行為之積極證據而言，該項證據自須適合於被告犯罪事實之認定
      ，始得採為斷罪資料；如未發現相當證據，或證據不足以證明，自不能以推測
      或擬制之方法，以為裁判之基礎，又刑法第三百三十九條第一項詐欺罪之成立
      ，以意圖為自己或第三人不法所有，以詐術使人將本人或第三人之物交付為要
      件，所謂以詐術使人交付，必須被詐欺人因其詐術而陷於錯誤，若其所用之方
      法，不能認為詐術，亦不致使人陷於錯誤，即不構成該罪，最高法院二十九年
      上字第三一○五號、四十年台上字第八十六號、四十六年台上字第二六○號分
      別著有判例可資參照。
    (二)自訴人乙○○認被告甲○○涉有刑法第三百三十九條第一項之罪嫌，無非以被
      告明知自己已陷於支付不能，竟以其不能兌現之支票分次向自訴人乙○○借貸
      新台幣（下同）五十萬元、三十萬元，合計八十萬元，迨八十九年四月七日支
      票屆期不獲兌現，被告甲○○為取信自訴人乙○○，又持付款人為華南商業銀
      行世貿分行，票號ＤＢ0000000及0000000號，發票日分別為八
      十九年五月七日及同年月九日，面額各為三十萬元及五十萬元支票二紙，向自
      訴人乙○○換回前述已退票之支票，不料前揭換票後之支票二紙仍因存款不足
      而退票，被告甲○○旋即逃匿無蹤為其主要論據。
    (三)訊據被告甲○○堅決否認其有自訴人乙○○所指訴之詐欺取財犯行，其辯稱意
      旨略以：其並沒有向自訴人乙○○借款，該支票亦不過係幫朋友作保所簽發等
      語。
    (四)經查，被告甲○○確於八十七年間之某日及八十九年一月間向自訴人乙○○借
      貸三十萬、五十萬元等二筆款項，業據證人吳淑華於本院調查時具結證稱甚詳
      （見本院九十年五月三日訊問筆錄），而被告甲○○於本院當日調查時亦自承
      ：其曾向自訴人乙○○借錢等語，顯見證人吳淑華所證，堪可採信，被告甲○
      ○事後翻異前供，而為前揭辯稱云云，顯非事實，不足採信；次查，參以證人
      吳淑華於本院調查時亦證稱：「他們兩人（按即自訴人乙○○與被告甲○○）
      的借貸關係有很多次，有五十萬元、三十萬元這樣借給甲○○先生，這是在八
      十三、八十四年以後才有這樣的借貸情形，剛開始都是滿正常的，後來才有換
      票的動作，就只有這兩次沒有過，．．．之前借錢有借過兩三次，那三次後來
      都有還」等語，後有更正陳稱：「當時候的借貸關係，一百萬頂多兩次，都是
      五十萬比較多，三十萬元是後來才有借這三十萬的數字，五十萬元的借貸部分
      有七、八次以上」等語（見前揭訊問筆錄），顯見被告甲○○確自八十三年間
      以還，即與自訴人乙○○間有金錢借貸之往來，且除了系爭三十萬、五十萬元
      之二筆款項外，其餘均已還款應可認定；按刑法第三百三十九條第一項之詐欺
      取財罪，必須行為人自始基於不法所有之意圖，以詐術使人交付財物或以詐術
      取得財產上不法之利益或使第三人得之者，始能構成。至於民事債務當事人間
      ，若有未依債務本旨履行給付之情形，在一般社會經驗而言，原因非一；其因
      不可歸責之事由無法給付，或因合法得對抗他造主張抗辯而拒絕給付，甚至債
      之關係成立後，始行惡意遲延給付，皆有可能，非必出於自始無意給付之詐欺
      犯罪一端；而刑事被告依法不負自證無罪之義務，故在別無積極證據之情形下
      ，自難違反刑事訴訟法第一百五十四條之規定，以被告單純債務不履行之狀態
      ，推定被告自始即有不法所有之意圖而施用詐術。復按實務上或有資力不足之
      人因債務不履行而觸犯該項罪名者，惟本院認為除非依據可得證實之交易習慣
      ，足認被告負有積極開示財產狀況以供授信調查之先行義務，否則仍需以被告
      曾對相對人實施具體欺罔手段為前提，並非僅因其單純默密財產狀況而科以刑
      罰制裁，是以，被告甲○○縱使在華南商業銀行世貿分行於八十八年十月、十
      一月有註銷紀錄，有該分行九十年四月九日（９０）華世字第四十二號函在卷
      可稽，亦尚難據此遽認其有何實施具體欺罔之手段，從而，自訴人乙○○請求
      向台北市國稅局調閱被告甲○○於八十八年度之報稅資料，經核尚無必要，附
      此敘明；次查，被告甲○○向自訴人乙○○所借貸、未還之三十萬元、五十萬
      元部分，其中三十萬元已有多次換票，而五十萬元部分，則有換過一次票，業
      如前述，顯見被告甲○○於借貸之初，自訴人乙○○對於被告甲○○之財務狀
      況，知之甚詳，且被告甲○○並未曾對自訴人乙○○實施具體欺罔之手段，否
      則，被告甲○○又何須再次向自訴人乙○○換票，而另行約定其他債權債務關
      係。綜上各情，實難認被告甲○○於主觀上有何為自己或第三人不法所有之意
      圖，客觀上有何施用詐術為手段，本件純屬民事糾葛，彼等自應循民事程序以
      求釐清解決，自屬不能證明其犯罪，此外復查無其他積極證據足資證明被告甲
      ○○有何詐欺罪行，爰依法為無罪之諭知。
三、自訴不受理部分：
    (一)按犯罪之被害人雖得依刑事訴訟法第三百十九條第一項之規定提起自訴，惟此
      之被害人僅指具有人格之自然人或法人為限，已經最高法院三十九年台上字第
      七三號著有判例可稽。又不得提起自訴而提起者，應諭知不受理之判決，亦經
      刑事訴訟法第三百三十四條載有明文。
    (二)復按法人於法令限制內，有享受權利、負擔義務之能力，從而法人之成立須具
      備有一定之要件，即除必須先經設立人之設立行為外，須有法律之依據，即法
      人非依民法或其他法律之規定，如公司法第一條、合作社法第一條、第二條、
      銀行法第二條、第五十二條、農會法第二條、第三條、工會法第二條、第三條
      、工業團體法第二條、商業團體法第二條，即前揭法律均有明文規定依法設立
      之公司、合作社、農會、工會、工會團體、商業團體等均為法人，另法人非經
      向主管機關登記不得成立（民法第三十條參照）；次按，人民團體法固將人民
      團體分為職業團體、社會團體、政治團體三種，並規定人民團體之組織，應由
      發起人檢具申請書、章程草案及發起人名冊，向主管機關申請許可（人民團體
      法第四條、第八條），惟遍尋該法之各條規定，再參諸前揭立法例，人民團體
      法並未明文規定依該法所成立之人民團體，均為法人，反而於第十一條規定：
      「人民團體經主管機關核准立案後，得依法向該管地方法院辦理法人登記，並
      於完成法人登記後三十日內，將登記證書影本送主管機關備查」，是細析人民
      團體法之前揭條文立法意旨可徵，依人民團體法規定所成立之職業團體、社會
      團體、政治團體，甚或係政黨等，雖已係經主管機關核准成立，惟尚非一定具
      有法人之資格，而是尚需依前揭規定「向該管地方法院辦理法人登記」，始能
      具備法人之資格，否則，人民團體法當無須重複規定有關「法人登記」之理，
      查本件自訴人台北市國術會，並未依法辦理法人之登記，除經自訴代理人於本
      院調查時陳稱甚詳外，並經本院依職權向本院登記處查詢結果並無台北市國術
      會法人登記之資料，此有本院登記處九十年五月十一日九十法登文第十九號函
      附卷可參，則自訴人既未完成法人登記，即屬非法人團體，揆諸前揭所述，依
      法即不得以自訴人之名義提起自訴，爰為不受理判決之諭知，以符法制。
據上論斷，應依刑事訴訟法第三百三十四條、第三百四十三條、第三百零一條第一項
判決如主文。
中      華      民      國    九十      年      六      月     十二     日
                                      臺灣臺北地方法院刑事第四庭
                                          法  官    蔡守訓
右正本證明與原本無異。
如不服本判決，應於判決送達後十日內，向本院提出上訴狀。
                      書記官    林義盛
中      華      民      國    九十      年      六      月     十四     日


司法院資訊處製作；財團法人民間司法改革基金會備份。
